【裁判字號】    98,訴,1199
【裁判日期】    981026
【裁判案由】    偽造文書等
【裁判全文】
臺灣高雄地方法院刑事判決              98年度訴字第1199號
公  訴  人  臺灣高雄地方法院檢察署檢察官
被      告  乙○○
上列被告因偽造文書等案件，經檢察官提起公訴（98年度偵字第
18809 號），本院判決如下：
    主  文
乙○○共同犯詐欺取財罪，處有期徒刑拾月。
    事  實
一、緣熊海生（檢察官另案偵辦中）與大陸地區數位成年人（下
    稱「甲男」等人）合組兩岸詐欺集團，熊海生復於民國98年
    4 月26日邀集甲○○、己○○（所涉共同犯詐欺取財罪，均
    經本院判處有期徒刑8 月），且甲○○又於同日邀約戊○○
    （所涉共同犯詐欺取財罪，經本院判處有期徒刑8 月），及
    己○○也另邀集友人丁○○（所涉共同犯詐欺取財罪，經本
    院判處有期徒刑9 月）、乙○○加入該集團。乙○○即與熊
    海生、「甲男」等人、甲○○、己○○、戊○○、丁○○共
    同基於意圖為自己不法所有之詐欺取財、冒充公務員行使職
    權之犯意聯絡，一方面推由「甲男」等人於98年4 月27日上
    午某時起，接續自大陸地區致電庚○○，佯稱：其為警察局
    之科長，因清查發現庚○○之郵局帳戶涉嫌詐欺取財案件，
    庚○○須先提領該帳戶內之新臺幣（下同）29萬元，並於98
    年4 月26日12時許前往臺北科技大學門口將該款項交予本案
    承辦公務員監管6 日，方得自證清白云云，使庚○○陷於錯
    誤，旋依「甲男」等人之指示提領款項後趕往指定地點。另
    方面，甲○○、己○○、丁○○、乙○○則按熊海生之指示
    ，於98年4 月27日清晨共乘1 輛汽車自臺中前去臺北與戊○○會合後，復一起搭乘該車於同日12時許抵達臺北科技大學
    門口擬向庚○○取款。甲○○、己○○、丁○○、乙○○、
    戊○○抵達臺北科技大學門口後，戊○○即先下車查看庚○○行蹤，至丁○○、乙○○也先後下車清查周遭有無疑為警
    察之可疑人士，俾免犯行敗露，另甲○○、己○○則留在車
    內分任把風、駕駛工作。迨庚○○依「甲男」等人之指示攜
    帶款項現身在臺北科技大學門口，戊○○即上前假冒本案承
    辦公務員向庚○○收取29萬元得逞。嗣甲○○等人進而依熊
    海生之指示，將其中之24萬6000元款項，存入蘇春美向華南
    商業銀行苓雅分行所申設、帳號0000000000 00 號帳戶內，
    另4 萬4000元部分，則按甲○○、己○○、丁○○、戊○○
    每人分得4500元，餘款盡歸熊海生所有之方式朋分花用一空
    。
二、案經庚○○訴由高雄市政府警察局移請臺灣高雄地方法院檢
    察署檢察官偵查起訴。
    理  由
壹、證據能力方面
一、被告乙○○抗辯其於98年6 月23日在臺灣高雄地方法院檢察
    署偵查庭所為之陳述，與卷附偵查筆錄記載有所不符，惟經
    本院受命法官當庭勘驗該次偵訊光碟結果，被告回答之內容
    與卷附偵查筆錄之記載，要無不一致之處，並製有勘驗筆錄
    在卷足憑（本院卷第142 頁反面至第143 頁），從而被告之
    該份偵訊筆錄，依法即得作為本案之證據使用。
二、本判決所引用之其他證據資料（詳後引用之各項證據），其
    中係屬傳聞證據部分，縱無刑事訴訟法第159 條之1 至第15
    9 條之4 或其他規定之傳聞證據例外情形，亦因被告乙○○
    及檢察官均已明示同意作為證據使用（本院卷第144 頁參照
    ），且本院審酌卷內並無事證顯示各該陳述之作成時、地與
    週遭環境，有何致令陳述內容虛偽、偏頗之狀況後，也認為
    適當，依刑事訴訟法第159 條之5 第1 項之規定，為傳聞法
    則之例外，應有證據能力。
貳、實體方面
一、訊據被告固坦言其曾於98年4 月27日與甲○○、己○○、丁○○、乙○○等人共乘1 輛汽車自臺中前往臺北與戊○○會
    合後，再一起前往臺北市區某科技大學門口附近；另就戊○○嗣於同日12時許冒充承辦公務員向被害人庚○○詐取29萬
    元得手乙情亦不爭執。惟矢口否認有何詐欺取財、僭行公務
    員職權等犯行，並辯稱：係友人己○○先向我提及臺北有工
    作機會，我才陪同己○○等人於98年4 月27日前往臺北，但
    我始終不知悉己○○等人竟於當日以假冒公務員等手法向庚○○詐取29萬元得手，也未參與其中，我並非本案之共犯云
    云。經查：
（一）熊海生於98年4 月26日邀集甲○○、己○○參加其與大陸
      地區「甲男」等人合組之兩岸詐欺集團，而甲○○又邀約
      戊○○，己○○也另邀集丁○○加入該集團，並邀約被告
      於98年4 月27日同赴臺北；又該詐欺集團中之「甲男」等
      人，旋於98年4 月27日上午某時起，接續自大陸地區致電
      庚○○，佯稱：其為警察局之科長，因庚○○之郵局帳戶
      涉嫌詐欺取財案件，庚○○須先提領該帳戶內之29萬元交
      予本案承辦公務員監管6 日，方得自證清白云云，使庚○○陷於錯誤，旋依指示提款後趕往「甲男」等人指定之臺
      北科技大學門口，而甲○○、己○○、丁○○、戊○○也
      依熊海生之指示於同日12時許抵達同一地點，並分任在車
      內把風、駕駛，及下車查看週遭情形、假冒公務員出面向
      庚○○取款等角色，因而順利向庚○○順利詐取29萬元得
      手，並將其中之24萬6000元款項，存入蘇春美之華南商業
      銀行苓雅分行帳號000000000000號帳戶內，另4 萬4000元
      部分，則按甲○○、己○○、丁○○、戊○○每人各分得
      4500元，餘款盡歸熊海生所有之方式朋分花用一空等節，
      為被告所不爭執，且經證人甲○○（警一卷第3 至10頁，
      偵一卷第143 至148 頁）、己○○（警一卷第13至19頁，
      偵一卷第149 至153 頁）、戊○○（警一卷第24至30頁）
      、庚○○（偵一卷第34至35頁）分別於警詢中，及證人丁○○迭於警詢、偵查中（警二卷第11至16頁，偵五卷第7
      至9 頁）陳述明確，並有華南銀行活期存款憑條1 紙（警
      一卷第102 頁）在卷可稽，自均堪認定。
（二）被告雖以前開情詞置辯。惟查，證人甲○○另於警詢及本
      院審理中證稱：我在自臺中北上的路途中，曾在車內對己○○、丁○○、乙○○等人提到詐騙的分工方式，被告沒
      有表示拒絕參與，只是態度比較消極，懶懶散散的。到達
      約定取款現場後，是由戊○○負責出面與庚○○接洽的，
      我則先指示丁○○下車查看週遭狀況，之後再指示乙○○
      也下車幫忙看一下，乙○○也有依我的指示下車等語綦詳
      （偵一卷第143 至148 頁，本院卷第183 至185 頁）；另
      證人丁○○也於偵查中證稱：98年4 月27日該次之詐欺取
      財犯行是己○○聯絡我參加的，當天由己○○駕車載我們
      抵達臺北科技大學門口後，甲○○即指示我下車查看附近
      是否有警察，被告當天被分配的工作內容跟我一樣，也是
      負責下車查看週遭狀況等語明確（偵五卷第7 至9 頁）。
      再參諸被告於偵訊中亦坦言：己○○是在98年4 月26日邀
      我於翌日一起北上作詐騙犯法的事。我遂於98年4 月27日
      ，跟著己○○、甲○○、丁○○一起到臺北，己○○將車
      開到某間大學的門口後，甲○○曾指示我下車查看附近有
      無奇怪、類似警察的人，再通報甲○○等語不諱（偵五卷
      第9 至11頁；本院卷第142 頁反面至第143 頁），足見被
      告至遲於98年4 月27日北上路途中，已經由甲○○之說明
      ，確知一行人當日前往臺北之目的在於從事詐欺取財犯行
      ，並於抵達約定取款現場後，依甲○○之指示，分任下車
      查看週遭有無疑似警察人士再予回報之工作。被告於知曉
      本案之犯罪計畫後，既猶充任清查現場有無可疑人事之角
      色，即顯然有藉自己該項分工，助本案詐欺取財犯行順利
      遂行之意，被告自屬本案共犯之一員甚明，斷不因被告於
      98年4 月26日接獲己○○邀約伊始，或尚不明瞭本案犯行
      之全貌，及事後未分配到贓款而有相歧之認定。被告於本
      院準備程序及審理中改以首開情詞圖卸，悖於事實，要無
      足取。
（三）綜上，本案事證明確，被告犯行堪以認定。
二、按共同正犯之意思聯絡，原不以數人間直接發生者為限，即
    有間接之聯絡者，亦包括在內。如甲分別邀約乙、丙犯罪，
    雖乙、丙間彼此並無直接之聯絡，亦無礙於其為共同正犯之
    成立；又刑法上所謂共同實施，並不以參與全部犯罪行為為
    必要，其分擔實施一部分行為者，仍屬共同正犯（最高法院
    77年臺上字第2135號判例意旨、最高法院46年度臺上字第13
    04號判例意旨參照）。被告雖僅分任約定取款現場之清查工
    作，而未親為以電話向庚○○行騙及收款等工作，仍應就全
    部之犯行負共同正犯之責任，是故核被告所為，係犯刑法第
    158 條第1 項之僭行公務員職權，及刑法第339 條第1 項之
    詐欺取財罪。被告與熊海生、「甲男」等人、甲○○、己○○、戊○○、丁○○就本案犯行存有犯意聯絡、行為分擔，
    均應論以共同正犯。被告以一共同行為觸犯僭行公務員職權
    罪及詐欺取財罪等罪名，為想像競合犯，依刑法第55條之規
    定，應從一重以詐欺取財罪論處。
三、本院審酌被告僅因友人己○○之邀約，即加入詐欺集團，共
    同以假冒公務員等手法，騙取庚○○之血汗所得，除侵害庚○○之財產法益之外，並損及政府機關之公信力而直接影響
    民眾對公務機關之信賴，對於社會秩序危害重大，若不予適
    度之懲罰，實難收嚇阻之效；再者，被告於本院準備程序及
    審理中屢屢飾詞圖卸，也足徵其毫無悔意，更無由輕恕。末
    參酌被告犯罪之動機、目的、品行、素行、智識程度及家庭
    經濟狀況等一切情狀，爰量處如主文所示之刑；至檢察官求
    予量處被告有期徒刑4 年6 月併諭知強制工作，尚嫌過重，
    應予指明。
、不另為無罪之諭知方面
一、公訴意旨另以：被告所屬詐欺集團以假冒公務員等手法向庚○○詐取29萬元之過程中，受推假冒公務員之戊○○，尚曾
    配戴偽造之識別證，並將偽造之公文書交付予庚○○而行使
    之，因認被告此部分另涉刑法第216 條、第212 條之行使偽
    造特種文書（起訴書漏載此法條，應予補充）及刑法第216
    條、第211 條之行使偽造公文書等罪嫌。
二、按犯罪事實應依證據認定之，無證據不得認定犯罪事實；如
    不能證明被告犯罪者，應諭知無罪之判決，刑事訴訟法第15
    4 條第2 項、第301 條第1 項分別定有明文。又依刑事訴訟
    法第161 條第1 項規定，檢察官對於起訴之犯罪事實，仍應
    負提出證據及說服之實質舉證責任。倘其所提出之證據，不
    足為被告有罪之積極證明，或其指出證明之方法，無從說服
    法院以形成被告有罪之心證，基於無罪推定之原則，自應為
    被告無罪判決之諭知（最高法院92年臺上字第128 號判例意
    旨參照）。
三、公訴人認被告另涉此部分罪嫌，應係以證人庚○○警詢中之
    陳述，茲為唯一之論據。惟查：
（一）證人庚○○於警詢中固陳稱：付款當時，對方有給我3 張
      「公證單」等語（偵一卷第34至35頁）。然本院細繹證人
      庚○○該次陳述內容，不惟就其所取得之「公證單」究係
      以何公家機關（或私人機構）名義製作，未予言及，另也
      未曾提到出面向其取款之戊○○，是否配有識別證等情事
      ，則被告所屬詐欺集團於向庚○○詐取29萬元得手之過程
      中，究否別有行使偽造公文書、行使偽造特種文書等犯行
      ，本非無疑。
（二）況坦言曾經手庚○○所指「公證書」之丁○○、戊○○，
      也俱無法明確描述各該文書之格式、內容（本院卷第91、
      90頁參照），且戊○○更陳明：我於98年4 月27日冒充公
      務員向庚○○受款時，並未配戴任何識別證件等語（本院
      卷第90頁）。而本院遍閱全卷，也均查無任何被告所屬詐
      欺集團曾於98年4 月27日行使何種偽造公文書或識別證之
      確切事證，則公訴人此部分所指之犯罪嫌疑，自顯不足。
（三）綜上，依公訴人所舉之證據，尚無法使本院信被告所屬詐
      欺集團於98年4 月27日以假冒公務員等手法，向庚○○詐
      取29萬元之過程中，確別有行使偽造公文書及行使偽造特
      種文書等犯行，基於罪疑唯輕原則，本院原應就此部分為
      無罪之諭知，惟因公訴意旨認被告此部分犯行與前經論罪
      科刑之部分，存有想像競合犯之裁判上一罪關係，是以本
      院就此爰不另為無罪之諭知。
據上論斷，應依刑事訴訟法第299 條第1 項前段，刑法第28條、
第158 條第1 項、第339 條第1 項、第55條，刑法施行法第1 條
之1， 判決如主文。
本案經檢察官丙○○到庭執行職務。
中    華    民    國    98    年    10    月    26    日
                  刑事第十一庭審判長法  官  黃三友
                                    法  官  陳億芳
                                    法  官  莊珮吟
以上正本證明與原本無異。
如不服本判決應於收受本判決後10日內向本院提出上訴書狀，並
應敘述具體理由，如未敘述上訴理由者，應於上訴期間屆滿後20
日內補提理由書狀於本院（均須按他造當事人之人數附繕本）。
中    華    民    國    98    年    10    月    26    日
                                    書記官  鍾淑美
◎附錄本案所犯法條：
《刑法第158 條第1 項－僭行公務員職權罪》
冒充公務員而行使其職權者，處3 年以下有期徒刑、拘役或500
元以下罰金。
《刑法第339 條第1 項─詐欺取財罪》
意圖為自己或第三人不法之所有，以詐術使人將本人或第三人之
物交付者，處5 年以下有期徒刑、拘役或科或併科1000元以下罰
金。
《刑法施行法第1 條之1 》
中華民國94年1 月7 日刑法修正施行後，刑法分則編所定罰金之
貨幣單位為新臺幣。
94年1 月7 日刑法修正時，刑法分則編未修正之條文定有罰金者
，自94年1 月7 日刑法修正施行後，就其所定數額提高為30倍。
但72年6 月26日至94年1 月7 日新增或修正之條文，就其所定數
額提高為3 倍。


司法院資訊處製作；財團法人民間司法改革基金會備份。
